臺灣彰化地方法院員林簡易庭民事判決
109年度員簡字第328號
原      告  張麗慧  
訴訟代理人  謝錫深律師
被      告  財政部國有財產署中區分署即劉胡絨之遺產管理人

法定代理人  趙子賢  
訴訟代理人  李曉玟  
被      告  劉陳玉英
            劉宗興  
            許蒼敏  
            許蒼貴  
            劉錦昌  
            劉俊郎  
            劉慶鴻  
            劉慶彬  
            劉國賢  
            劉慶培  
上四人共同
訴訟代理人  劉錫川  
被      告  劉國慶(即劉勝之繼承人)	 	

上列當事人間請求分割共有物之訴事件，本院於中華民國111年1
1月2日言詞辯論終結，判決如下：
    主      文
被告財政部國有財產署中區分署應就其被繼承人劉胡絨所遺坐落
彰化縣○○鄉○○段○○地號土地、應有部分十二分之二辦理繼承登記
。
兩造共有坐落彰化縣○○鄉○○段○○地號土地如附圖所示編號A部分
面積一四六點○七平方公尺土地，分歸被告劉慶鴻、劉慶彬、劉
國賢、劉慶培共同取得，並各按應有部分四分之一維持共有；編
號B部分面積一二一點六八平方公尺土地，分歸被告許蒼貴單獨
所有；編號C部分面積七二點六二平方公尺土地，分歸被告劉俊
郎單獨所有；編號D部分面積七○點六五平方公尺土地，分歸原告
單獨所有；編號E部分面積二一三點五三平方公尺土地，分歸被
告劉錦昌單獨所有；編號F部分面積二三七點一四平方公尺土地
，分歸被告許蒼敏單獨所有；編號G部分面積二八七點九一平方
公尺土地，分歸被告劉宗興單獨所有；編號H部分面積四四八點
一七平方公尺土地，分歸被告劉國慶單獨所有；編號I部分面積
三二一點六一平方公尺土地，分歸被告財政部國有財產署中區分
署即劉胡絨之遺產管理人單獨所有；編號J部分面積三八三點八
八平方公尺土地，分歸被告劉陳玉英單獨所有。
兩造間應相互補償之金額如附表二所示。
訴訟費用由兩造依附表一所示訴訟費用負擔比例負擔。
    事實及理由
一、被告劉陳玉英、劉錦昌、劉俊郎、劉慶鴻、劉慶彬、劉國賢
    、劉慶培、劉國慶經合法通知，未於最後言詞辯論期日到場
    ，核無民事訴訟法第386條所列各款情形，爰依原告之聲請
    ，由其一造辯論而為判決。
二、原告主張：
(一)坐落彰化縣○○鄉○○段00地號土地(面積：2,303.26平方公尺
    、使用分區：特定農業區、使用地類別：甲種建築用地，下
    稱系爭土地)為兩造所共有，共有人原應有部分如附表一所
    示。
(二)共有人劉春已於民國33年12月31日死亡，其應有部分由劉胡
    絨繼承，劉胡絨於42年10月17日死亡，惟其是否有繼承人不
    明，業經本院109年度司繼字第322號民事裁定選任被告財政
    部國有財產署中區分署(下稱被告國有財產署)為劉胡絨之遺
    產管理人。
(三)共有人劉勝於110年7月16日死亡，其應繼分已由被繼承人劉
    國慶繼承並於110年8月25日辦畢繼承登記。
(四)系爭土地之現況如下：
　1.因系爭土地有下列已辦理登記之建物，系爭土地上之彰化縣
    ○○鄉○○段00○號建物(下稱永社段14建號建物；同建號建物亦
    同)為被告許蒼貴單獨所有；同段15建號建物為被告劉俊郎
    單獨所有；同段16建號建物為被告劉慶鴻、劉慶彬、劉國賢
    、劉慶培共有；同段17建號建物為原告單獨所有；同段18建
    號建物為被告劉錦昌單獨所有；同段19建號建物為劉國慶單
    獨所有；同段20建號建物為被告許蒼敏單獨所有。
　2.系爭土地其餘部分均為圍牆、雜木及空地。　
(五)原告主張按附圖所示方法分割系爭土地，因系爭土地上有原
    告以及被告劉慶鴻、劉慶彬、劉國賢、劉慶培、劉蒼貴、劉
    俊郎、劉錦昌、許蒼敏、劉國慶原興建之合法建物，原告主
    張按上開共有人所有之建物坐落位置分割系爭土地，如有分
    得土地面積增減，應以價金補償方式找補予分配土地不足之
    共有人。
(六)原告對附表二之找補金額沒有意見。　　
(七)並聲明：如主文第1、2項所示。　　
二、被告方面（均同意分割)：
(一)被告國有財產署則以：被告同意劉胡絨部分不分配土地，而
    以鑑價補償方式辦理分割；惟倘分配土地，被告國有財產署
    主張劉胡絨部分應足額分配土地以確保權益。
(二)被告劉國慶則以：被告劉國慶已就被繼承人劉勝所遺應有部
    分辦理繼承登記。
(三)被告許蒼貴則以：被告許蒼貴係經由拍賣程序取得系爭土地
    ，於系爭土地上並無建物。
(四)被告劉慶鴻、劉慶彬、劉國賢、劉慶培則以：希望原建物保
    留分割系爭土地。
(五)被告劉陳玉英、劉宗興、許蒼敏、劉錦昌、劉慶鴻、劉慶彬
    、劉國賢、劉慶培則均表示同意分割。
(六)被告劉俊郎未於言詞辯論期日到庭，亦未提出書狀作何聲明
    或陳述。　　
三、本院之判斷：
(一)按因繼承、強制執行、公用徵收或法院之判決，於登記前已
    取得不動產物權者，非經登記，不得處分其物權，民法第75
    9條定有明文，又分割共有物性質上為處分行為，上訴人於
    訴訟中，併請求辦理繼承登記，不但符合訴訟經濟原則，於
    法之旨趣亦無違，最高法院69年台上字第1012號判例參照。
    系爭土地原共有人劉春已於33年12月31日死亡，其應有部分
    由劉胡絨繼承，劉胡絨於42年10月17日死亡，惟是否有繼承
    人不明，業經本院109年度司繼字第322號民事裁定選任被告
    國有財產署為劉胡絨之遺產管理人；被告國有財產署尚未辦
    理登記等情，業據原告提出本院109年度司繼字第322號民事
    裁定、土地登記謄本為證，且為被告所不爭執，從而，原告
    依據首開規定於系爭土地分割之處分行為前，請求被告國有
    財產署就劉春、劉胡絨所遺應有部分辦理繼承登記，核無不
    合，應予准許，爰判決如主文第1項所示。
(二)經查：系爭土地為甲種建築用地，其上有已辦理保存登記樹
    棟，分布情形為被告劉蒼貴單獨所有之永社段14號建物；被
    告劉俊郎單獨所有之同段15號建物；被告劉慶鴻、劉慶彬、
    劉國賢、劉慶培共有之同段16號建物；原告單獨所有之同段
    17號建物；被告劉錦昌單獨所有之同段18號建物；被告劉國
    慶單獨所有之同段號19號建物；被告許蒼敏單獨所有之同段
    20號建物，其餘土地均為圍牆、雜木或空地，有原告提出之
    土地及建物登記謄本、地籍圖為證，且經本院現場勘驗屬實
    ，並製有彰化縣員林地政事務所土地複丈成果圖即附圖(收
    件日期110年1月26日員土測字第17300號，複丈日期110年2
    月5日)附卷，且有勘驗筆錄在卷可按，並為到場被告所不爭
    執。又查，系爭土地形狀呈方形，大部分土地均為上開建物
    所坐落，又依原告所提出之分割方案，系爭土地按原告、被
    告劉蒼貴、劉俊郎、劉慶鴻、劉慶彬、劉國賢、劉慶培、劉
    錦昌、劉國慶、許蒼敏所有之建物分配土地，而被告國有財
    產署、劉陳玉英前亦到庭表示同意分割，且上開已辦理保權
    登記之建築物為合法建物，本院仍依分割共有物「消滅共有
    ，保存建物」之立法意旨，將上開合法建物全部保留，並依
    各共有人居住區域（默示分管）將土地分歸建物所有權人。
    故原告上開主張之分割方案，應屬可採。
(三)有關系爭土地分割後金錢補償部分，經本院送華聲科技不動
    產估價師事務所進行土地估價，系爭土地價格形成之主要因
    素分析，以一般因素分析、區域因素分析、個別因素分析、
    最有效使用分析等，依比較法、收益法、成本法、土地開發
    分析法，該估價結果系爭土地與同段永社路68號坐落土地建
    坪單價每坪新臺幣(下同)152,801元(交易日期110年12月)、
    永社路167之1號建坪單價每坪178,824元(交易日期110年12
    月)、永社路167之3號建坪單價每坪181,167元(交易日期110
    年4月)交易價格相比較，依此計算分得土地較多之共有人應
    分別補償之金額如附表二所示，最後決定評估系爭土地單價
    為每坪82,000元即每平方公尺24,805元（1平方公尺＝0.3012
    坪），系爭土地總價計算為55,911,083元，認屬客觀可採。
    從而，系爭土地之補償金額應以每平方公尺24,805元為補償
    基準，其補償計算如附表二所示。而被告均表示對於鑑定價
    格無意見，本院認專業不動產估價師事務所所為之估價結果
    ，應較能反應系爭土地之實際市場價值，以此作為共有人間
    互為找補之依據，應較為客觀公允。
(四)附圖所附之分割面積計算表編號H欄位之原共有人劉勝已死
    亡，其繼承人劉國慶已辦畢繼承登記，所以附圖面積計算表
    編號H部分土地分得人應更改為「劉國慶」；又本件判決附
    表二所示各共有人應補償費用表內，應補償人第9行亦應改
    為「劉國慶」，附表三分得系爭土地之共有人編號H欄位亦
    應改為「劉國慶」，併予敘明。
(五)綜上所述，原告依民法第759條、第823條第1項、第824條之
    規定，訴請被告國有財產署就劉胡絨所遺應有部分辦理繼承
    登記及裁判分割系爭土地，為有理由，又本院審酌系爭土地
    使用現況、經濟效益、當事人意願等因素綜合考量，認系爭
    土地按附表三之方式由各共有人取得，並按附表二所示之補
    償金額找補予分得土地不足之共有人，尚屬妥適、合理，為
    最有利於全體共有人之分割方案，應予准許，爰判決如主文
    第1、2項所示。
五、本件事證已臻明確，兩造其餘攻擊防禦方法，經審酌與判決
    結果不生影響，爰不逐一論述。
六、末按分割共有物之訴，本質上屬無訟爭性之非訟事件，兩造
    本可互換地位。本件原告起訴雖於法有據，但被告之應訴實
    因訴訟性質所不得不然。且定共有物分割之方法，可由法院
    自由裁量，為適當之分配，不受任何共有人主張之拘束，既
    如前述，則本件縱准原告分割共有物之請求，並採行原告主
    張之分割方法為分割，然因分割共有物之訴，係以請求分割
    共有物之形成權為訴訟標的，當事人所提出之分割方法，僅
    係供法院之參考，其分割方法，對於各共有人而言，並無勝
    負之問題，當事人提出其認為適當之分割方法，應認係屬防
    禦其權利所必要，故本件訴訟費用之負擔，自應由全體共有
    人各按如附表一所示訴訟費用負擔比例負擔較為合理，併予
    說明。
七、訴訟費用負擔之依據：民事訴訟法第80條之1、第85條第1項
    但書。
中    華    民    國   111    年     11   月    16    日
                  員林簡易庭  法  官  丁兆嘉
【附表一】：　　
編號 共有人 應有部分比例 訴訟費用負擔之比例    1 劉春 2/12 2/12    2 劉宗興 1/8 1/8    3 許蒼敏 233/2400 233/2400    4 許蒼貴 1/32 1/32    5 劉錦昌 8900/96000 8900/96000    6 劉俊郎 1/32 1/32    7 張麗慧 1/32 1/32    8 劉慶鴻 1525/96000 1525/96000    9 劉慶彬 1525/96000 1525/96000   10 劉國賢 1525/96000 1525/96000   11 劉慶培 1525/96000 1525/96000   12 劉陳玉英 2/12 2/12   13 劉國慶 467/2400 467/2400 備註：共有人劉春已於民國33年12月31日死亡，其應有部分由劉胡絨繼承，劉胡絨於42年10月17日死亡，業經本院109年度司繼字第322號民事裁定選任被告財政部國有財產署中區分署為劉胡絨之遺產管理人。    

【附表二】：
 應受補償人     應補償人 劉麗慧 -47,311 劉錦昌 -45,678 劉胡絨 -1,819,534 劉陳玉英 -177,180 合計 劉慶鴻 +53,871 1,220 1,178 46,906 4,567 53,871 劉慶彬 +53,871 1,220 1,178 46,906 4,567 53,871 劉國賢 +53,871 1,220 1,178 46,906 4,567 53,871 劉慶培 +53,871 1,220 1,178 46,906 4,567 53,871 許蒼貴 +1,271,051 28,777 27,783 1,106,722 107,769 1,271,051 劉俊郎 +89 2 2 77 8 89 許蒼敏 +395,413 8,952 8,642 344,293 33,526 395,413 劉宗興 +81,320 1,840 1,778 70,807 6,895 81,320 劉國慶 +126,346 2,860 2,761 110,011 10,714 126,346 合計 47,311 45,678 1,819,534 177,180 2,089,703 備註：共有人劉春已於民國33年12月31日死亡，其應有部分由劉胡絨繼承，劉胡絨於42年10月17日死亡，業經本院109年度司繼字第322號民事裁定選任被告財政部國有財產署中區分署為劉胡絨之遺產管理人。      

【附表三】：
編號 分得人 面積(㎡)    A 劉慶鴻、劉慶彬、劉國賢、劉慶培共同取得，應有部分各4分之1 146.07    B 許蒼貴 121.68    C 劉俊郎 72.62    D 張麗慧 70.65    E 劉錦昌 213.53    F 許蒼敏 237.14    G 劉宗興 287.91    H 劉國慶 448.17    I 劉胡絨 321.61    J 劉陳玉英 383.88 合計  2,303.26 備註：共有人劉春已於民國33年12月31日死亡，其應有部分原由劉胡絨繼承，劉胡絨於42年10月17日死亡，業經本院109年度司繼字第322號民事裁定選任被告財政部國有財產署中區分署為劉胡絨之遺產管理人。   
以上正本係照原本作成。
如對判決上訴，應於判決送達後20日內向本院提出上訴狀。如委
任律師提起上訴者，應一併繳納上訴審裁判費。 
中    華    民    國   111    年     11   月    16    日
                      　　    書記官　蔡政軒